臺灣臺北地方法院刑事判決　　　　九十六年度訴字第三六六號
公　訴　人　臺灣臺北地方法院檢察署檢察官
被　　　告　戊　○
上列被告因偽造文書案件，經檢察官提起公訴（九十五年度偵字
第一四九八四號），本院判決如下：
    主  文
戊○連續行使偽造私文書，足以生損害於他人，處有期徒刑月
，如易科罰金，以銀元佰元即新臺幣玖佰元折算壹日，緩刑貳
年。
    事  實
一、戊○係曹國敏之配偶，二人間並無生育子女，緣曹國敏於生
    前將其在址設臺北市萬華區○○○路一六一號臺北富邦銀行
    龍山分行開設帳號000000000000號帳戶，及在
    基隆復興路郵局開立帳號0000000號帳戶之存摺及印
    鑑章均交由戊○保管，戊○明知曹國敏於民國九十二年十一
    月二十九日亡故後，未經全體繼承人之同意，不得對曹國敏
    之遺產為任何處分，竟為支付曹國敏之醫藥費及喪葬費，而
    基於行使偽造私文書之概括犯意，連續於同年十二月二日、
    同年月三日、同年月八日，冒用曹國敏名義填具臺北富邦銀
    行存摺類存款取款憑條及郵政存簿儲金提款單，並盜用曹國
    敏之印鑑章蓋用於其上「存戶簽章」欄及「請蓋原留印鑑」
    欄，偽造完成後，復連同曹國敏上揭臺北富邦銀行龍山分行
    及基隆復興路郵局之存摺，持向臺北富邦銀行龍山分行及臺
    北西松郵局（起訴書誤載為基隆復興路郵局）不知情之承辦
    人員行使，共提領現金新臺幣（下同）三十九萬二千七百零
    四元（各次偽造私文書之時間、地點、偽造之私文書、提領
    之金額均詳如附表所示），足以生損害於臺北富邦銀行、郵
    局對於帳戶管理之正確性及曹國敏之其他繼承人即曹國敏之
    父母曹志忠（於九十三年三月十八日歿）、丁○○○。
二、案經曹國敏之母丁○○○訴由臺灣臺北地方法院檢察署檢察
    官偵查起訴。
    理  由
壹、有罪部分：
一、訊據被告戊○固坦承其於配偶曹國敏身故後，在前揭時、地
    ，持曹國敏上開帳戶之存摺、印鑑章，提領如附表所示之金
    額一情不諱，惟矢口否認有何偽造文書犯行，辯稱：前開帳
    戶係伊與曹國敏所共有，伊提領款項係為支應曹國敏之醫藥
    費及喪葬費，並未逾其應繼分，伊無行使偽造文書之行為及
    犯意云云。經查：
  (一)被告係曹國敏之配偶，二人間並無生育子女，曹國敏生前將
    上揭帳戶之存摺及印鑑章均交由被告保管，曹國敏於九十二
    年十一月二十九日死亡後，被告未徵得其他繼承人即曹國敏
    之父母曹志忠、丁○○○同意，先後於如附表所示之時間，
    持曹國敏前開帳戶之存摺及印鑑章，前往如附表所示之地點
    ，以曹國敏名義填具取款憑條及提款單提領該等帳戶內之存
    款計三十九萬二千七百零四元等情，業據被告坦認在卷（見
    本院卷第二十一頁反面），核與證人即曹國敏之胞妹丙○○
    於本院審理時證述之情節相符（見本院卷第六十五頁反面至
    第六十六頁），並有被告及曹國敏之戶籍謄本、臺北富邦銀
    行龍山分行九十五年六月十二日北富銀龍山金服字第○九五
    三三○○○六八號檢送之取款憑條影本、中華郵政股份有限
    公司基隆郵局九十五年六月十五日基營字第○九五○一○○
    三八六號檢送之提款單影本在卷可稽（見臺灣臺北地方法院
    檢察署九十五年度他字第六九四號偵查卷第五頁至第六頁、
    臺灣臺北地方法院檢察署九十五年度他字第三○九六號偵查
    卷第二十七頁、二十九頁至第三十頁、第三十五頁至第三十
    六頁），此部分事實應堪認定。
  (二)被告固以前揭情詞置辯，並提出支付曹國敏之醫藥費及喪葬
    費之單據為憑（見同上第六九四號偵查卷第四十三頁至第五
    十一頁）。然：
    1.按人之權利能力，終於死亡，其權利義務因死亡而開始繼
      承，由全體繼承人承受，故關於遺產之法律行為，自當由
      全體繼承人為之，被繼承人縱令於生前曾授權他人為之，
      亦因其死亡權利主體不存在而授權關係歸於消滅，自不得
      再以授權人之名義為法律行為。又刑法第二百十條之偽造
      私文書罪，祇須所偽造之私文書有足以生損害於公眾或他
      人之虞為已足，至公眾或他人是否因該私文書之偽造而受
      到實質損害，則非所問，繼承人之一如未經被繼承人之全
      體繼承人同意，即偽以被繼承人名義制作取款憑條，提領
      被繼承人帳戶內之存款，其行為自有足生損害於其餘繼承
      人之虞，至於其所提領之款項是否悉數用作支付被繼承人
      醫藥費、喪葬費之用，與其行為是否與刑法第二百十條、
      第二百十六條行使偽造私文書罪之犯罪構成要件該當，不
      生影響（最高法院八十年度臺上字第四○九一號判決、九
      十一年度臺上字第六六五九號判決參照）。
    2.查曹國敏前開帳戶係曹國敏一人所申請開立，並非與被告
      共同申設，此觀諸上開帳戶之開戶資料、立帳申請書自明
      （見同上第六九四號偵查卷第八頁、第十頁），並為被告
      所不否認，曹國敏雖於生前將上開帳戶之存摺及印鑑章俱
      交由被告保管，然此乃基於曹國敏之委任或授權，俾利被
      告處理與其婚姻關係存續中日常生活各項開支所需時，辦
      理該等帳戶內款項之支取，是在無其他積極證據佐證之情
      況下，自不得以該等帳戶之存摺及印鑑章悉由被告保管，
      即遽認上揭帳戶內之存款為曹國敏與被告所共有，況曹國
      敏逝世後，該委任或授權關係亦因其死亡權利主體不存在
      而歸於終止或消滅，被告於曹國敏亡故後，不以全體繼承
      人之名義領取曹國敏上開帳戶內之存款，而冒用已死亡之
      曹國敏名義填具取款憑條及提款單，並盜用曹國敏之印鑑
      章蓋用於其上，持以向臺北富邦銀行龍山分行及臺北西松
      郵局不知情之承辦人員行使，以領取該等帳戶內之存款，
      其行為自有足以生損害於臺北富邦銀行、郵局對帳戶管理
      之正確性及曹國敏之其他繼承人即曹國敏之父母之虞，是
      被告顯有行使偽造私文書之行為及犯意，彰彰明甚。至於
      被告所提領之款項是否悉數用作支付曹國敏醫藥費及喪葬
      費之用，參諸前揭說明，此與被告之行為是否與刑法第二
      百十條、第二百十六條行使偽造私文書罪之犯罪構成要件
      該當，不生影響。
  (三)綜上所述，被告所辯，無非事後卸責之詞，不足採信。本案
    事證明確，被告行使偽造私文書犯行，洵堪認定，應予依法
    論科。
二、論罪科刑：
  (一)被告行為後，刑法部分條文業於九十四年一月七日修正，同
    年二月二日公布，並於九十五年七月一日施行，修正後即現
    行刑法第二條第一項規定：「行為後法律有變更者，適用行
    為時之法律，但行為後之法律有利於行為人者，適用最有利
    於行為人之法律。」上開規定乃與刑法第一條罪刑法定主義
    契合，而貫徹法律禁止溯及既往原則，係規範行為後法律變
    更所生新舊法律比較適用之準據法，是刑法第二條本身雖經
    修正，但刑法第二條既屬適用法律之準據法，本身尚無比較
    新舊法之問題，應一律適用裁判時即修正後刑法第二條規定
    以決定適用之刑罰法律，合先敘明。而有關新舊法之比較，
    應就罪刑有關之共犯、連續犯、牽連犯加重等暨其他法定加
    減原因（如身分加減）與加減例等一切情形，綜其全部罪刑
    之結果而為比較（最高法院九十五年第八次刑事庭會議決議
    參照）。經查：
    1.修正後刑法業已刪除第五十六條連續犯之規定，是於新法
      修正施行後，行為人之數犯罪行為，即須分論併罰。此刪
      除雖非犯罪構成要件之變更，但顯已影響行為人刑罰之法
      律效果，自屬法律有變更，依修正後刑法第二條第一項規
      定，比較新舊法結果，仍應適用較有利於被告行為時法律
      即舊法論以連續犯。
    2.關於易科罰金之折算標準，除刑法第四十一條第一項有所
      修正外，罰金罰鍰提高標準條例於九十五年四月二十八日
      修正，並自同年七月一日起生效施行。修正前刑法第四十
      一條第一項前段規定：「犯最重本刑為五年以下有期徒刑
      以下之刑之罪，而受六個月以下有期徒刑或拘役之宣告，
      因身體、教育、職業、家庭之關係或其他正當事由，執行
      顯有困難者，得以一元以上三元以下折算一日，易科罰金
      。」，再依據修正前罰金罰鍰提高標準條例第二條：「依
      刑法第四十一條易科罰金或第四十二條第二項易服勞役者
      ，均就其原定數額提高為一百倍折算一日；法律所定罰金
      數額未依本條例提高倍數，或其處罰法條無罰金刑之規定
      者，亦同。」之規定，被告行為時之易科罰金折算標準，
      應以銀元一百元、二百元、三百元折算一日，經折算為新
      臺幣後，應以新臺幣三百元、六百元、九百元折算一日。
      惟九十五年七月一日施行之刑法第四十一條第一項前段規
      定修正為：「犯最重本刑為五年以下有期徒刑以下之罪，
      而受六個月以下有期徒刑或拘役之宣告者，得以新臺幣一
      千元、二千元或三千元折算一日，易科罰金。」，另修正
      後罰金罰鍰提高標準條例則刪除原本第二條之規定。是以
      比較新舊法結果，自以舊法所定之易科罰金折算標準有利
      於被告，故應適用修正前刑法第四十一條第一項前段，及
      修正前罰金罰鍰提高標準條例第二條之規定，對被告較為
      有利。
    3.綜上各條文修正前、後之比較，自應適用被告行為時之法
      律，對被告較為有利。
    4.犯罪在刑法前開修正施行前，而於施行後裁判，則其緩刑
      之宣告，應適用修正後刑法第七十四條之規定（最高法院
      九十五年第八次刑事庭會議決議參照），並無新舊法比較
      之問題，附此敘明。
  (二)核被告所為，係犯刑法第二百十六條、第二百十條行使偽造
    私文書罪。其盜用印文之行為係偽造私文書之部分行為；又
    其偽造上開私文書後復持以行使，偽造私文書之低度行為應
    為行使之高度行為所吸收，均不另論罪。被告先後四次行使
    偽造私文書之行為，時間緊接，方法相同，觸犯構成要件相
    同之罪名，顯係基於概括犯意反覆為之，為連續犯，依修正
    前刑法第五十六條之規定，以一罪論。爰審酌被告並無前科
    ，素行尚稱良好，其明知配偶曹國敏已過世，竟未得其他繼
    承人之同意，冒用曹國敏名義填具取款憑條及提款單，並盜
    用曹國敏之印鑑章，擅自提領曹國敏前開帳戶內之存款，所
    為足以生損害於銀行及郵局對於帳戶管理之正確性及曹國敏
    之其他繼承人即曹國敏之父母，惟其犯罪動機係為支出曹國
    敏之醫藥費及喪葬費，惡性非重，兼衡其品行、生活狀況、
    智識程度等一切情狀，量處如主文所示之刑，並諭知易科罰
    金之折算標準。末查被告前未曾因故意犯罪受有期徒刑以上
    刑之宣告，有臺灣高等法院被告前案紀錄表在卷可按（見本
    院卷第四頁），其因一時失慮，致罹刑典，且業已高齡七十
    七歲，又罹患食道癌，有全民健康保險重大傷病核定審查通
    知書在卷可佐（見本院卷第十頁），經此刑之宣告後，應知
    所警惕信無再犯之虞，本院認暫不執行其刑為當，併予宣告
    緩刑二年，用啟自新。
  (三)按刑法第二百十九條所定不問屬於犯人與否沒收之者，以偽
    造之印章、印文或署押為限，盜用者不在其列（最高法院四
    十八年臺上字第一五三三號、四十八年臺上字第一一三號判
    例參照），本案如附表所示偽造之私文書上曹國敏之印文，
    係被告盜用曹國敏之印鑑章蓋用，並非偽造之印文，且該等
    私文書業已執交臺北富邦銀行及臺北西松郵局，因非被告所
    有之物，故不予宣告沒收，併此敘明。
貳、不另為無罪之諭知部分：
一、公訴意旨另以：被告意圖為自己不法之所有，於九十二年十
    一月二十九日其配偶曹國敏死亡後，明知尚有其他繼承人，
    竟盜用曹國敏之印鑑章，於同年十二月三日、同年月八日至
    臺北西松郵局盜領曹國敏名義屬於全體繼承人共有之帳號0
    000000號帳戶存款共三十萬元，又於同年月二日、同
    年月八日至臺北富邦銀行盜領曹國敏名義屬於全體繼承人共
    有之帳號000000000000號帳戶存款計九萬二千
    七百零四元，據為己有，事後使用於訴訟及喪葬等費用支出
    。又被告、曹國敏、詹文宏（業經檢察官另為不起訴處分確
    定）自八十二年九月起在大陸福建省福州市共同經營立祥電
    子有限公司（下稱立祥公司）洛克部，曹國敏死後，被告與
    詹文宏因故於九十三年四月二十八日將立祥公司洛克部資產
    轉讓東筦夏竹電子有限公司（下稱夏竹公司），共得款人民
    幣四十七萬元，折合新臺幣一百七十一萬三千一百二十元，
    被告與曹國敏應共有其中一半即八十五萬六千五百六十元，
    詹文宏請配偶沈英秀分三次匯入被告臺北富邦銀行龍山分行
    帳戶內，被告明知部分應屬繼承人共有，仍承前侵占犯意，
    全部侵占入己。因認被告另涉犯刑法第三百三十五條第一項
    侵占罪嫌云云。
二、按犯罪事實應依證據認定之，無證據不得認定犯罪事實；不
    能證明被告犯罪者，應諭知無罪之判決，刑事訴訟法第一百
    五十四條第二項、第三百零一條第一項分別定有明文。此所
    謂認定犯罪事實之證據，無論其為直接或間接證據，均須達
    於通常一般人均不致有所懷疑，而得確信其為真實之程度，
    始得據為有罪之認定，若其關於被告是否犯罪之證明未能達
    此程度，而有合理性懷疑之存在，致使無法形成有罪之確信
    ，根據「罪證有疑、利於被告」之證據法則，即不得遽為不
    利被告之認定（最高法院二十九年上字第三一○五號、四十
    年臺上字第八六號、七十六年臺上字第四九八六號判例參照
    ）。
三、公訴人認被告涉有侵占犯行，無非係以告訴人丁○○○之指
    訴、證人即曹國敏之胞妹丙○○、甲○○、乙○○之證述、
    證人詹文宏、劉鳳芝之證詞、轉讓合同、合約書、臺北富邦
    銀行龍山分行檢附之被告存款明細帳為其主要論據。
四、訊據被告堅詞否認有何公訴意旨所指侵占犯行，辯稱：伊提
    領曹國敏之帳戶存款係用以支付曹國敏之醫藥費及喪葬費，
    又立祥公司洛克部資產係由伊全額獨立支付，與詹文宏合夥
    做生意，且由曹國敏於生前所立之代筆遺囑未明列該財產屬
    其遺產，足見曹國敏亦不認為此項投資與其相關，伊提領存
    款及處分立祥公司洛克部資產並無不法所有之意圖等語，並
    提出支付曹國敏之醫藥費及喪葬費之單據為證。
五、經查：
  (一)證據能力方面：
    按被告以外之人於審判外向法官所為之陳述，得為證據；被
    告以外之人於偵查中向檢察官所為之陳述，除顯有不可信之
    情況者外，得為證據，刑事訴訟法第一百五十九條之一定有
    明文。證人詹文宏就本案立祥公司洛克部合夥及轉讓過程，
    業於臺灣基隆地方法院九十四年度家訴字第二八號分割遺產
    事件九十五年五月二十五日言詞辯論期日到庭作證，並經具
    結，證人詹文宏任意陳述之信用性已受確定之保障，其於前
    開事件言詞辯論期日所為之證詞，應有證據能力；又證人劉
    鳳芝於偵查中之證詞，經具結在卷，有結文附卷可稽（見臺
    灣臺北地方法院檢察署九十五年度偵字第一四九八四號偵查
    卷第四十頁），足資擔保應無設詞誣陷被告之疑，且被告於
    審判程序對於其證詞之證據能力並未爭執，顯已放棄詰問權
    之行使，復無顯不可信之情況，揆諸前揭規定，證人劉鳳芝
    於偵查中所為之陳述自有證據能力。
  (二)實體方面：
    1.提領存款部分：
      曹國敏生前之醫藥費及死後之喪葬費悉由被告所支付一節
      ，業經證人即曹國敏之胞妹丙○○於本院審理時結證在卷
      （見本院卷第六十七頁），並有被告提出支付曹國敏之醫
      藥費、喪葬費之單據可稽，已如前述，參諸被告提領曹國
      敏前開帳戶內存款之時間，確在曹國敏甫身故後數日，所
      提領之款項亦與支付曹國敏之醫藥費及喪葬費之金額相當
      ，堪信被告所辯：伊提領曹國敏之帳戶存款係用以支應曹
      國敏之醫藥費及喪葬費，其主觀上並無不法所有之意圖等
      情非虛。
    2.轉讓立祥公司洛克部資產部分：
      (1)證人丙○○於本院審理時固證稱：立祥公司洛克部係曹
        國敏與詹文宏共同經營，據我所知被告沒有參與經營，
        曹國敏在病中曾經跟我提過，她打算將立祥公司洛克部
        之資產分別送給工廠的兩個員工，我不知道是否因為這
        樣，所以她沒有將該部分財產放在遺囑內云云（見本院
        卷第六十六頁）。
      (2)然證人詹文宏於臺灣基隆地方法院九十四年度家訴字第
        二八號分割遺產事件九十五年五月二十五日言詞辯論期
        日結證：當時合夥成立立祥公司洛克部時，曹國敏出機
        器設備，我出現金，一開始我是跟被告一起去布置立祥
        公司洛克部的工廠，後來曹國敏留在大陸，被告經常往
        返臺灣與大陸之間，後來曹國敏告訴我，她在立祥公司
        洛克部所出的機器設備是拿被告的錢買的，嗣於九十三
        年四月間，我主動向被告提及要轉讓立祥公司洛克部的
        資產，被告也同意，我有主動打電話告知甲○○或丙○
        ○其中一人，後來我與被告將立祥公司洛克部以人民幣
        四十七萬元之價格售予夏竹公司後，我也有告訴甲○○
        或丙○○其中一人，並徵得其同意後，將所得款項半數
        即人民幣二十三萬五千元，折合新臺幣八十五萬六千五
        百六十元，於九十三年五月二十一日、同年十月十二日
        、同年十二月十日，從我配偶沈秀英之銀行帳戶，直接
        匯款二十萬元、三十萬元、三十五萬六千五百六十元至
        被告之銀行帳戶等語（見同上第三○九六號偵查卷第十
        二頁至第十七頁）。
      (3)證人劉鳳芝於偵查中亦證稱：曹國敏原本是我們公司的
        客戶，曾向我購買三部銲線機，付款則是被告開支票給
        我，後來我與梁毓庭、曹國敏成為好友，曹國敏去世前
        數日要我與梁毓庭幫她寫遺囑，及作代筆遺囑之見證人
        ，該代筆遺囑內所提到的遺產就是曹國敏認為她所有的
        財產，並由曹國敏親自簽名等語（見同上第一四九八四
        號偵查卷第三十六頁至第三十七頁、第八十九頁）。
      (4)再觀之曹國敏於九十二年十一月十一日所立之代筆遺囑
        明載：「立遺囑人曹國敏，民國四十二年十一月十九日
        生，臺北市人，身分證字號：Ｚ000000000，
        茲依民法規定訂立遺囑如左：
        一、坐落於基隆市中山區○○○鄰○○路一六四巷三十
            號三樓之土地及建物由么妹乙○○繼承。
        二、投資蔡明通先生之友通公司之股份由二妹丙○○繼
            承。
        三、委託陽信證券公司買賣之股票全權由三妹甲○○繼
            承。
        四、南山人壽保險Ｚ000000000由母丁○○○
            女士繼承。
        五、現金部分：配偶戊○承受十五﹪，剩餘八十五﹪由
            母丁○○○、二妹丙○○、三妹甲○○三人均分。
        六、眾福科技（股）公司之股票、友邦基金、三通航太
            （股）公司之股票全由三妹甲○○繼承。
        七、本人先逝後財產須依上述各款完成協議。
        八、本人指定友劉鳳芝為本遺囑執行人。
        九、以上意旨由本人丙○○口述，梁毓庭代筆，並宣讀
            、講解，經立遺囑人認可。
        立遺囑人：曹國敏（簽名）。」等語（見同上第六九四
        偵查卷第一一九頁至第一二二頁號），曹國敏於該代筆
        遺囑內顯業將其財產列舉綦詳，並將其身故後遺產之處
        理方式交代甚明，且該代筆遺囑確係出於曹國敏之本人
        之意思，其內所提及之遺產即為曹國敏認為其所有之財
        產等情，復據證人劉鳳芝證述如上，足證曹國敏認立祥
        公司洛克部資產非屬其財產至明。該代筆遺囑固因見證
        人之一林秀琴於製作上開遺囑時並未在場，而未具備民
        法第一千一百九十四條代筆遺囑之法定要件，而為臺灣
        基隆地方法院以九十四年度家訴字第七號民事判決確認
        該代筆遺囑無效確定（見本院卷第七頁至第八頁、第十
        七頁），然此不影響曹國敏所為該代筆遺囑內容之真實
        性。
      (5)參互上情，足見證人丙○○前開證詞顯與事實不符，自
        難憑採。是被告辯稱：立祥公司洛克部資產係由伊全額
        獨立支付，與詹文宏合夥，伊處分該資產並無不法所有
        之意圖等語，要非虛妄，應堪採信。
      (6)綜上各節，公訴人所提證據及指出證明之方法，無從說
        服本院形成被告此部分另涉侵占犯行有罪之心證，此外
        ，復查無其他積極證據足資認定被告涉有公訴人所指侵
        占犯行，此部分既不能證明被告犯罪，本應為無罪之諭
        知，然公訴人認此部分如成立犯罪，與被告前揭行使偽
        造私文書論罪科刑部分具有修正前刑法第五十五條牽連
        犯之裁判上一罪關係，爰不另為無罪之諭知。
據上論斷，應依刑事訴訟法第二百九十九條第一項前段，刑法第
二條第一項前段、第二百十六條、第二百十條、第七十四條第一
項第一款，修正前刑法第五十六條、第四十一條第一項前段，修
正前罰金罰鍰提高標準條例第二條，現行法規所定貨幣單位折算
新臺幣條例第二條，判決如主文。
本案經檢察官戴文亮到庭執行職務
中　　華　　民　　國　九十六　年　　五　　月　 十六 　日
                          臺灣臺北地方法院刑事第十四庭
                              審判長法  官  宋松璟
                                    法  官  劉煌基
                                    法  官  孫萍萍
上正本證明與原本無異。
如不服本判決，應於判決送達後十日內，向本院提出上訴狀。
                                    書記官  張汝琪
中　　華　　民　　國　九十六　年　　五　　月　 十六 　日
附錄本案論罪科刑法條全文：
刑法第二百十六條
行使第二百十條至第二百十五條之文書者，依偽造、變造文書或
登載不實事項或使登載不實事項之規定處斷。
刑法第二百十條
偽造、變造私文書，足以生損害於公眾或他人者，處五年以下有
期徒刑。
